【裁判字號】    97,訴,1665
【裁判日期】    980818
【裁判案由】    返還土地等
【裁判全文】
臺灣臺南地方法院民事判決              97年度訴字第1665號
原      告  甲○○
訴訟代理人  吳信賢律師
被      告  乙○○
            丁○○○
訴訟代理人  黃雅萍律師
            黃正彥律師
上列當事人間請求返還土地等事件，經本院於民國九十八年八月
四日言詞辯論終結，判決如下：
    主  文
原告之訴駁回。
訴訟費用新臺幣陸萬伍仟玖佰伍拾元由原告負擔。
    事實及理由
一、程序事項
  (一)按訴狀送達後，原告不得將原訴變更或追加他訴，但不甚礙
    被告之防禦及訴訟之終結者，不在此限，民事訴訟法第二百
    五十五條第一項第七款定有明文。本件原告於民國九十七年
    十二月二日所提出之起訴狀原僅列丙○○為被告，實體部分
    聲明則為：(1)被告應將坐落臺南縣柳營鄉○○○段0000
    －0000地號土地（下稱系爭土地）上之雞舍及管理室（
    下稱系爭雞舍及管理室）等地上物拆除，並將系爭土地返還
    予原告。(2)被告應自起訴狀繕本送達翌日起至交還系爭土地
    之日止，按月給付原告新臺幣（下同）一萬二千元之損害金
    。嗣因於九十七年十二月二十五日本院第一次準備辯論程序
    中，被告丙○○主張系爭雞舍及管理室為其子即被告乙○○
    所有，並提出系爭雞舍及管理室之建造執照及使用執照、房
    屋稅籍證明書（均影本）以佐其說，原告遂於九十八年一月
    七日進狀追加乙○○及丁○○○為被告，並追加及變更聲明
    為：(1)被告丙○○應自系爭雞舍及管理室遷出。(2)被告乙○○及丁○○○應將系爭雞舍及管理室拆除，返還系爭土地予
    原告。(3)被告乙○○及丁○○○應自本準備書狀繕本送達翌
    日起至交還系爭土地之日止，按月給付原告一萬二千元之損
    害金。依原告為訴之追加時訴訟進度及其主張之事實及理由
    ，堪認上開原告訴之追加及變更，有助於紛爭一次解決，且
    不甚礙被告防禦及訴訟終結。揆諸前揭規定，應予准許。
  (二)按就未辦理保存登記之建築物為讓與時，雖因未辦理保存登
    記致不能辦理所有權移轉登記，該建築物之所有權不能發生
    讓與之效力，但受讓人與讓與人間非不得約定將該建築物之
    事實上處分權讓與於受讓人；且建築物之拆除，為事實上之
    處分行為，未經辦理所有權第一次登記之建物，僅所有人或
    有事實上處分權之人，方有拆除之權限。是本件原告主張被
    告乙○○及丁○○○分別為系爭雞舍及管理室之所有權人及
    事實上處分權人，訴請拆除系爭雞舍及管理室並返還土地，
    其當事人適格並無不合。
  (三)原告於九十八年五月十二日準備程序以言詞撤回對被告丙○○之訴訟，並提出準備書續狀及撤回訴訟狀，表示根據被告
    三人之主張，應可確認被告丙○○並無使用系爭雞舍及管理
    室，故撤回對被告丙○○之訴訟（本院卷第一一六、一一九
    、一二三至一二四頁），經本院送達上開書狀及準備程序筆
    錄影本予未到場之被告丙○○及乙○○（本院卷第一三四、
    一三五頁），被告三人均未於十日內提出異議，依民事訴訟
    法第二百六十二條第四項規定，已視為同意撤回。
  (四)又被告乙○○經合法通知，無正當理由，未於言詞辯論期日
    到場（本院卷第一三五頁），核無民事訴訟法第三百八十六
    所列各款情形，爰依原告聲請，由其一造辯論而為判決。
二、原告起訴主張：
  (一)被告乙○○前於系爭土地上搭建未辦理保存登記之系爭雞舍
    及管理室。嗣被告乙○○經鈞院以九十六年度執字第七六五
    五四號強制執行事件拍賣系爭土地，由原告行使優先承買權
    ，鈞院於九十六年九月十一日送達權利移轉證書。
  (二)被告乙○○將非屬強制執行範圍之系爭雞舍及管理室轉讓予
    被告丁○○○，惟因系爭雞舍及管理室均未辦理保存登記，
    無從移轉所有權，故被告乙○○仍為系爭雞舍及管理室之所
    有權人，而被告丁○○○則有事實上處分權。
  (三)又被告乙○○所搭建之系爭雞舍及管理室，僅係畜牧設施而
    非房屋，此觀系爭雞舍及管理室之建造執照申請書係向柳營
    鄉公所而非向臺南縣政府提出即明；另根據原告所提出之照
    片可知：系爭雞舍係以支架搭石棉瓦屋頂，但四週則透空而
    無完整堅固之圍牆。是系爭雞舍及管理室應非民法第四百二
    十五條之一第一項所定之「房屋」，且非民法第八百七十六
    條第一項所定之「建築物」。
  (四)被告等因拒不拆遷系爭雞舍及管理室而交還系爭土地，爰依
    民法第七百六十七條前段之規定及不當得利之法律關係提起
    本件訴訟，並聲明：(1)被告乙○○、丁○○○應將如九十八
    年五月十二日民事準備書狀附圖編號Ａ、Ｂ、Ｃ、Ｄ、Ｅ、
    Ｆ、Ｇ所示雞舍及管理室等畜牧設施、編號Ｈ之圍籬，及地
    上鋪設之水泥地面拆除，並將系爭土地交還原告。(2)被告乙○○、被告丁○○○應自九十八年五月十二日準備書狀繕本
    送達之翌日起至交還土地之日止，按月給付原告一萬二千元
    之損害金。(3)訴訟費用由被告負擔。
三、被告乙○○雖未於最後言詞辯論期日到場，惟據其以前到場
    答辯略以：目前系爭雞舍及管理室沒有養雞，且現係被告丁○○○所有等語；被告丁○○○則答辯略以：系爭雞舍及管
    理室係被告乙○○於當時為其所有之系爭土地上興建，且有
    申請建造執照及使用執照，為原始起造人，非無權占有系爭
    土地，嗣被告乙○○已將系爭雞舍及管理室讓與被告丁○○○，被告丁○○○承受原占有之法律關係，依據民法第四百
    二十五條之一第一項、第八百七十六條之規定及最高法院四
    十八年台上字第一四五七號判例意旨，亦非無權占有，原告
    不得請求拆屋還地，則原告請求損害金亦無所附麗，爰聲明
    ：原告之訴駁回，訴訟費用由原告負擔。
四、本件經原告與被告丁○○○協商並簡化爭點（本院卷第一三
    九至一四○頁）後，確認兩造不爭執及爭執事項如下：
  (一)不爭執事項
  1.本院九十六年度執字第七六五五四號強制執行事件，於九十
    六年十二月十二日查封原為被告乙○○所有之系爭土地，但
    查封範圍不包括系爭雞舍及管理室，其坐落位置、占地面積
    及籬笆圍繞之空地面積，詳如臺南縣鹽水地政事務所九十八
    年四月二十八日所測字第○九八○○○二八七六號函附複丈
    成果圖。系爭土地查封時其上系爭雞舍及管理室仍為被告乙○○所有。
  2.系爭土地於九十七年七月十日經本院第三次拍賣，先由被告
    丁○○○以一百零一萬元拍定，經本院通知鄰地所有權人後
    ，毗鄰之同段二二一八地號耕地所有權人即原告於九十七年
    八月七日向本院進狀聲明依上開被告丁○○○拍定條件優先
    購買，並繳足全部價金，本院於九十七年九月十一日送達原
    告上開土地權利移轉證書，同日並函請臺南縣鹽水地政事務
    所辦理上開土地查封登記之塗銷。
  3.被告乙○○於九十七年九月十日與被告丁○○○訂定所有權
    買賣移轉契約書，將本件系爭土地上之系爭雞舍及管理室，
    以二十五萬九千八百元之價格讓與丁○○○，系爭雞舍及管
    理室之事實上處分權迄今仍為被告丁○○○所有。
  4.系爭雞舍及管理室係由被告乙○○於九十年五月十八日向柳
    營鄉公所申請建造執照，九十年五月二十五日取得使用執照
    。被告乙○○於九十年八月十五日以系爭土地為臺灣土地銀
    行股份有限公司（下稱土地銀行）設定最高限額七十二萬元
    抵押權。
  (二)主要爭點
  1.被告乙○○或丁○○○能否依民法第八百七十六條第一項或
    第四百二十五條之一第一項之規定，就系爭雞舍及管理室，
    對原告主張有權占有系爭土地？
  2.原告請求被告乙○○及被告丁○○○給付每月一萬二千元之
    損害金，有無理由？
五、按土地及其土地上之建築物，同屬於一人所有，而僅以土地
    或僅以建築物為抵押者，於抵押物拍賣時，視為已有地上權
    之設定，民法第八百七十六條第一項前段定有明文。此規定
    之立法理由，一是基於社會經濟公益上之考量，因民法上建
    築物與土地係個別獨立之不動產，各得為單獨交易之客體與
    物權之標的，如土地或建築物設定抵押權，於拍定後，建築
    物與土地各異所有人時，將造成建築物無從利用土地之結果
    ，難免遭受拆除，對社會經濟有害；二是基於對抵押權當事
    人之合理的意思與當事人之預見為基礎，擬制當事人間已有
    設定地上權之意思。是民法第八百七十六條所稱建築物，係
    著重在該建築物有無相當之經濟價值。經查：
  (一)系爭雞舍及管理室係由被告乙○○於九十年五月十八日向柳
    營鄉公所申請建造執照，九十年五月二十五日取得使用執照
    ，以經營榮火雞畜牧場；另被告乙○○於九十年八月十五
    日以系爭土地為土地銀行設定擔保債權最高限額七十二萬元
    之第一順位抵押權，又於九十四年一月二十四日為被告丁○○○設定擔保債權最高限額二百五十萬元之第二順位抵押權
    等情，除業據兩造協議為前揭不爭執事項4.外，尚有臺南縣
    柳營鄉公所九十八年二月二日所建設字第○九八○○○一○
    六九號函文所附系爭雞舍及管理室之建造執照、使用執照存
    根等相關申請文件影本、畜牧場登記證書影本（本院卷第五
    四至七一、四九頁）在卷可參，且經本院調取九十六年度執
    字第七六五五四號清償借款強制執行事件卷宗核閱無誤。是
    系爭雞舍及管理室起造時，與系爭土地同為被告乙○○所有
    ，其起造並先於上開抵押權之設定等情，均無疑義。
  (二)按建築法第四條規定「本法所稱建築物，為定著於土地上或
    地面下具有頂蓋、樑柱或牆壁，供個人或公眾使用之構造物
    或雜項工作物。」查系爭雞舍共六座，其中四座長寬均為十
    八點二公尺乘七點八公尺，其餘二座為十八點二公尺乘九點
    二公尺，高度均為二點五公尺加浪型石綿瓦之人型屋頂一點
    八公尺，以水泥柱及木質橫樑支撐；與管理室相連之該座南
    端部分，尚砌有磚牆，與管理室相連之該座北端部分與其餘
    五座獨立雞舍則均以塑膠網圍繞；其內目前無養雞，呈閒置
    狀態；另系爭管理室長寬則為七點三公尺乘四點七公尺，高
    度略低於系爭雞舍，係砌磚牆面，屋頂亦鋪設浪型石綿瓦，
    而有獨立門戶並裝設鐵窗，其內目前供堆置雜物及養雞器材
    ；系爭雞舍及管理室四週尚設有水泥柱及以塑膠網圍繞之圍
    籬，圍籬內均鋪設十公分厚之水泥地面等情，除有卷附前揭
    臺南縣柳營鄉公所函附系爭雞舍及管理室竣工圖樣影本（本
    院卷第六十至六一頁）可稽外，另有本院受命法官現場勘驗
    筆錄、被告丁○○○所提出之照片（本院卷第九七、一一○
    至一一二頁）在卷足憑。可見系爭管理室之為建築物，固無
    庸置疑；縱為系爭雞舍，因具有屋頂及樑柱等結構，非土地
    之構成部分，且非毀損其本質及變更其形體，已不能移動其
    所在，係繼續附著於土地，復屬供大量嗣養雞隻用途，而具
    有獨立之經濟價值，應屬獨立之建築物。
  (三)再者，系爭管理室係屬砌磚建築物，依所得稅法授權訂定之
    固定資產耐用年數表房屋建築及設備類房屋建築項所列，其
    雖非編號一○一一之辦公、商店、住宅或公共場所用之房屋
    ，然亦非編號一○一二變電、發電、收發報、停車場、車庫
    、飛機庫、貨運、公共浴室及工場用場房，或編號一○一四
    之受鹽酸、硫酸、硝酸及其他有腐蝕性液體或氣體之直接全
    面影響及冷凍倉庫用之廠房、貯藏鹽、其他潮解性固體直接
    全面受蒸氣影響之廠房及編號一○一四活動房屋，從而仍屬
    編號一○一一之房屋，其磚構造者，其耐用年數為二十五年
    。另一方面，系爭雞舍佔地面積雖較系爭管理室大，惟因其
    係供大量嗣養雞隻用途，苟無系爭管理室放置飼料及器具，
    並供管理人員隨時看顧及暫憩，系爭雞舍即未能單獨發揮使
    用價值，是從其使用價值以觀，應屬上開管理室附屬設備，
    則依前揭固定資產耐用年數表之說明，其耐用年數隨其主要
    設備。原告僅執系爭雞舍主張並非建築物云云，並未慮及前
    揭建築法之規定及該部分與系爭管理室一體使用之經濟上價
    值，應非可採。
  (四)原告雖主張系爭管理室內部上方殘破、外部棚架及系爭雞舍
    所鋪設石綿瓦、支架破損蛀蝕、外圍蔓草雜生及布幔破損等
    情狀（本院卷第一二九至一三一頁）。查系爭雞舍及管理室
    佔地面積計一千零七十九點九四平方公尺，有臺南縣鹽水地
    政事務所以九十八年四月二十八日所測字第○九八○○○二
    八七六號函覆複丈成果圖（本院卷第一○六至一○七頁）在
    卷可憑。而原告提出以佐其上開主張之照片，就系爭雞舍及
    管理室而言，僅屬甚小之範圍。又系爭雞舍於本院受命法官
    履勘時並無養雞，呈閒置狀態，業如前述；而被告丁○○○
    則主張於原告起訴前都還有養雞，且伊還要繼續養雞等語（
    本院卷第九八頁）。可見系爭雞舍之所以閒置，係使用權尚
    有爭議而然，並非客觀上已無法飼養雞隻。至前揭破損僅需
    恢復繼續使用後僱工或甚至自行修補加以平日保養維護即可
    ，並非結構性損壞，應認尚有繼續養雞功能。
  (五)系爭雞舍及管理室既未逾固定資產耐用年數，實際上尚有繼
    續養雞之功能；另參諸系爭雞舍及管理室課稅現值尚達二十
    五萬九千八百元，有被告丁○○○所提出臺南縣稅務局之九
    十七年度房屋稅籍證明書及契稅繳款書（本院卷第九十至九
    一頁）存卷可參，足認系爭雞舍及管理室仍有相當經濟價值
    ，若因所坐落之系爭土地之抵押權人聲請強制執行，致經拍
    賣而取得系爭土地之人主張所有權，而需予拆除者，不免有
    害社會經濟。此與最高法院五十七年台上字第一三○三號判
    例意旨所謂「民法第八百七十六條第一項之法定地上權，須
    以該建築物於土地設定抵押時業已存在，並具相當之經濟價
    值為要件。‧‧‧，系爭乙部分豬舍，雖建於設定抵押權之
    前，『但其價值無幾，雖予拆除，於社會經濟亦無甚影響』
    ，均不能視為上開法條中，可成立法定地上權之建築物。」
    之情形，應屬有別，自不得比附援引。
六、綜上，系爭雞舍及管理室起造時與系爭土地同為被告乙○○
    所有，其起造復先於上開抵押權之設定；而因系爭土地之抵
    押權人土地銀行聲請本院以前述強制執行事件拍賣系爭土地
    ，經原告主張優先購買，而於九十七年九月十一日本院送達
    權利移轉證明書時取得系爭土地所有權；然系爭雞舍及管理
    室尚有繼續養雞功能及相當經濟價值，若因系爭土地所有人
    之更迭，致需予拆除者，不免有害社會經濟。揆諸上開規定
    ，被告丁○○○就系爭雞舍及管理室，應自原告於九十七年
    九月十一日取得系爭土地所有權時起，視為取得系爭土地之
    地上權，其占有系爭土地即非無法律上原因。則原告主張被
    告乙○○所有及被告丁○○○有事實上處分權之系爭雞舍及
    管理室無權占有系爭土地，訴請予以拆除並將系爭土地返還
    原告，及依不當得利之法律關係請求被告給付相當於租金之
    損害金，均無理由，應予駁回。
七、本件事證已臻明確，兩造其餘攻擊防禦方法及舉證均已審酌
    ，經核於判決結果不生影響，爰不予逐一論述，併此敘明。
八、按法院為終局判決時，應依職權為訴訟費用之裁判；訴訟費
    用，由敗訴之當事人負擔，民事訴訟法第八十七條第一項、
    第七十八條分別定有明文。查本件原告請求之訴訟標的價額
    為一百四十六萬二千八百五十元，應徵收第一審裁判費一萬
    五千五百五十三元，此外，原告尚支出鑑定界址複丈費五萬
    零四百元，均有收據在卷可憑。故訴訟費用額確定為六萬五
    千九百五十三元，應由敗訴之原告負擔。
九、據上論結，本件原告之訴為無理由，依民事訴訟法第八十七
    條第一項、第七十八條，判決如主文。
中    華    民    國    98    年    8    月     18    日
                民事第二庭  審判長法  官  林念祖
                                  法  官  王國忠
                                  法  官  陳賢德
以上正本證明與原本無異。
如對本判決不服，須於判決送達後二十日內向本院提出上訴狀。
中    華    民    國    98    年    8     月    18    日
                                  書記官  張晶瑩


司法院資訊處製作；財團法人民間司法改革基金會備份。
